【裁判字號】    92,上易,913
【裁判日期】    921210
【裁判案由】    妨害兵役
【裁判全文】
臺灣高等法院臺南分院刑事判決        九十二年度上易字第九一三號  Ａ
      上  訴  人
      即  被  告  甲  ○  ○
右上訴人因妨害兵役案件，不服臺灣臺南地方法院九十二年度訴字第二九四號中華民
國九十二年九月一日第一審判決（起訴案號：臺灣臺南地方法院檢察署九十二年度偵
字第一九三四號），提起上訴，本院判決如左：
      主      文
上訴駁回。
      事      實
一、甲○○係後備軍人，原住於台南縣永康市○○○街四七巷四三號五樓之二，明知
    其居住處所遷移，即應依規定向有關機關申報，竟意圖避免召集處理，於民國（
    下同）八十七年、八十八年間某日遷出上開住所至高雄縣岡山鎮某處居住後，無
    故不依規定申報，而為警查報其原住所為空戶，並依法逕行將之遷入台南縣永康
    市戶政事務所，致使台南縣後備司令部所發指定其應於九十一年十月十六日，前
    往高雄縣鳳山市鳳山營區報到之自強一二０之三號教育召集令，無法送達其本人
    。
二、案經臺南縣後備司令部移送臺灣臺南地方法院檢察署檢察官偵查起訴。
      理      由
一、訊據上訴人即被告甲○○固坦承有於八十七年、八十八年間某日為遷徙住所後，
    而未依規定申報乙情不諱，惟矢口否認有何妨害兵役之犯行，辯稱：我完全不知
    道戶籍何時被遷到台南縣永康市戶政事務所，因為我與親戚原本一起住在永康市
    ○○○街，後來我跑去岡山工作，而我的親戚還住在那裡，到後來我的親戚搬走
    後，並未通知我，導致我戶籍還留在原處，所以我或我的親戚根本都沒收到通知
    ，當然無法報到，並不是我意圖要避免召集云云。然查：
  (一)按妨害兵役治罪條例第十條第一項第三款規定後備軍人居住處所遷移，無故不依
    規定申報者，即處以刑事罰，係為確保國防兵員召集之有效實現，及維護後備軍
    人召集制度所必要，其僅課予後備軍人申報義務，並未限制其居住遷徙之自由，
    與憲法第十條之規定尚無違背，司法院大法官會議解釋釋字第五一七號解釋意旨
    可資參照。是以，凡有後備軍人將居住處所遷移，而無故不依規定申報者，依前
    開妨害兵役治罪條例處斷，自無所謂是否違憲之問題，此合先敘明。
  (二)次按妨害兵役治罪條例第十條第三項雖規定若因後備軍人遷移居住處所導致召集
    令無法送達，以意圖避免召集論，此並不排除刑法上責任要件之適用，前開釋字
    第五一七號解釋意旨可資參照。再按所謂居住處所遷移，係指行為人主觀上有廢
    止原住所，另設新住所之意，若僅係出外謀生或就學，但仍與家中往還，保持聯
    繫，則尚難認為有廢止原住所之意。而前開禁止行為人於遷移住所時不為通報之
    禁止命令，對於行為人而言，其規範意義在於禁止行為人明知違法，竟又我行我
    素之決意，苟行為人以此心態違法，即為責任非難之根據所在。換句話說，若一
    般人處於行為人當時之情況，在客觀上可為合法行為如申報新戶籍或申報為流動
    人口之行為，但行為人竟實行違法決意時，此時客觀情勢上，既可以期待其迴避
    產生違反「禁止命令所規定義務」之決意時，則自得對行為人之違法決意加以非
    難，而認其不為違法決意之行為乃具有期待可能性，但其竟然為違法行為，自以
    具備刑法上罪責之要素。
  (三)被告甲○○於原審及本院審理時既供稱：我當時遷移到岡山、屏東、桃園等地，
    這段期間我雖然有遷移居住處所，但均未申報，而且我親戚遷移上開原住所時，
    也未告知我。而我在年滿三十歲有收到召集令，我當時還有前往部隊查詢等語，
    以及參酌被告之戶籍已因無人居住而遭戶籍機關依法遷移至該地戶政事務所乙節
    ，有卷附召集令交付通知書、教育召集令送達情形統計表影本、團管區司令部列
    管後備軍人遷出未報移送法辦年籍表、移送報告書各一份附卷可稽，足見被告當
    時出外謀生，且並未與家庭保持聯繫，顯見其已有放棄原住所，另設新住所之意
    ，而其復明知後備軍人若收到召集令，應該前往部隊報到，但竟然均未申請遷移
    戶籍，又未申報為流動戶口，則衡諸常情，一般人處於其當時情況，既無因罹疾
    病至醫院靜養或經通緝執行到案致失去行動自由等不可歸責於己之特殊情形，則
    客觀上，本可期待其不為違法行為之決意，但其竟仍不為申報新戶籍或通報為流
    動人口，足見此時其所為之違法行為之違法決意，參酌前開法律規定之說明，實
    已具備責任要素，而具有可非難性，可知被告其他所辯：並無避免教育召集之意
    圖云云，依照妨害兵役治罪條例第十條第三項之擬制規定觀之，其所辯實不足採
    信，且又具備妨害兵役治罪條例第十條第一項第三款之構成要件，自應按該條之
    規定，依同條例第六條規定加以處罰。
  (四)綜上所述，被告甲○○因至外地謀生，未與家庭保持聯繫，導致原住所成為空戶
    ，而被依法遷至台南縣永康市戶政事務所，又導致召集令無法送達，即以意圖避
    免召集論，是以其所為違反妨害兵役治罪條例第十條第一項第三款之事證已臻明
    確，其犯行應予依法論科。
二、查被告行為後，妨害兵役治罪條例已於九十一年六月二十六日修正公布，並自同
    年月二十八日生效，修正前該條例第十一條第三項之無故不申報致教育召集令無
    法送達罪，應依同條例第七條之刑罰科刑之條文，修正後分別移至第十條及第六
    條，法定刑不變，均為三年以下有期徒刑，自應適用裁判時即修正後之妨害兵役
    治罪條例第十條規定，依該條例修正後之第六條刑罰科刑。被告因在外打零工，
    而遷移住居處所，且未將去向告知，導致原住所成空戶，而無法轉交予被告，被
    告既因其遷移居住處所，致其本人未能收受其所屬團管區對之所發召集令，自屬
    「致使召集令無法送達」，故核被告所為，係犯修正後妨害兵役治罪條例第十條
    第三項之無故不申報致教育召集令無法送達罪，應依同條例第六條之刑罰科刑。
三、原審適用妨害兵役治罪條例第十條第三項、第一項第三款、第六條第一項，刑法
    第十一條前段、第二條第一項前段、第四十一條第一項前段，罰金罰鍰提高標準
    條例第二條之規定，並參酌被告因在外謀生多年而未與家人聯繫，導致觸犯本罪
    及其犯後態度，犯罪情節尚屬輕微等一切情狀，量處有期徒刑貳月，並諭知如易
    科罰金之折算標準。本院經核其認事用法，均無不當，量刑亦稱妥適。被告上訴
    意旨，猶執前詞，否認犯罪，為無理由，應予駁回。
據上論斷，應依刑事訴訟法第三百六十八條，判決如主文。
本案經檢察官李傳來到庭執行職務。
中    華    民    國      九十二      年      十二      月      十      日
                                  臺灣高等法院臺南分院刑事第五庭
                                      審判長法官  楊    明    章
                                            法官  戴    勝    利
                                            法官  顏    基    典
右正本證明與原本無異。
不得上訴。
                                      法院書記官  呂    嘉    文
中    華    民    國      九十二      年      十二      月      十二    日
附錄本判決論罪科刑法條：
妨害兵役治罪條例第十條
後備軍人意圖避免召集處理有下列行為之一者，處一年以下有期徒刑、拘役或科新台
幣九萬元以下罰金：
一、離營歸鄉無故不依規定報到，或重複申報戶籍者。
二、拒絕依規定調查，或體格檢查不到者。
三、居住處所遷移，無故不依規定申報者。
國民兵犯前項第三款之罪者，處六月以下有期徒刑、拘役或科新台幣參萬元以下罰金
。
後備軍人犯第一項之罪或國民兵犯前項之罪，致使召集令無法送達者，以意圖避免召
集論；分別依第五條或第六條科刑。
妨害兵役治罪條例第六條第一項：
意圖避免教育召集或勤務召集，而有下列行為之一者，處三年以下有期徒刑：
一、捏造免役、除役、轉役或免除召集原因者。
二、毀傷身體者。
三、拒絕接受召集令者。
四、應受召集，無故逾應召期限二日者。
六、使人頂替本人應召者。


司法院資訊處製作；財團法人民間司法改革基金會備份。
